【裁判字號】    94,重上更(五),225
【裁判日期】    950705
【裁判案由】    傷害致死
【裁判全文】
臺灣高等法院刑事判決           94年度重上更(五)字第225號
    上  訴  人  臺灣臺北地方法院檢察署檢察官
    上  訴  人
    即  被  告  甲○○
    選任辯護人  陳信亮律師
上列上訴人因被告傷害致死案件，不服臺灣臺北地方法院85年度
易字第1230號，中華民國86年3月28日第一審判決（起訴案號：
台灣台北地方法院檢察署84年度偵字第22574號，移送併辦：臺
灣高雄地方法院檢察署85年偵字第29881號），提起上訴，經判
決後，由最高法院第五次發回更審，本院判決如左：
    主  文
原判決關於甲○○部分撤銷。
甲○○傷害人之身體因而致人於死，處有期徒刑肆年。
    事  實
一、甲○○之妻何慧玲於民國（下同）84年9月11日上午7時30分
    許，與李銘華在臺北縣新店市○○路362號耕莘醫院一樓大
    廳因門診時間表起爭執，上午8時30分許，甲○○與李銘華
    在一樓大廳拉扯，警衛林時寬與車宜建將之拉開，同日中午
    13時40分許，李銘華持不具殺傷力之仿半自動手槍以金屬材
    質製造之玩具手槍一把、彈匣三個及子彈殼三十四個，至該
    醫院907室何慧玲病房，何慧玲見狀電話通知甲○○，李銘
    華隨即恐嚇何慧玲稱「要殺死全家」，且持槍敲打何慧玲頭
    部，造成何慧玲左耳部挫傷及瘀血2乘2公分等傷，適甲○○
    趕至907室，李銘華轉身跑出907室甲○○則追出，甲○○竟
    基於傷害之故意，在907室外動手重拳毆打李銘華頭部側面
    一下，李某跌倒後爬起，繼續追逐李銘華至九樓安全門外樓
    梯間後，毆打李銘華取得其玩具手槍後，甲○○於客觀可預
    見如以手槍槍把，毆打李銘華頭部，並使其撞牆倒地，可能
    發生死亡結果而不預見，竟持續基於傷害犯意，以該玩具手
    槍之槍把毆打李銘華頭部，推李銘華肩膀，使李銘華向後仰
    頭撞牆壁後倒地，當場昏迷受有腦部外傷合併腦內出血及左
    側前額、後枕部皮下瘀血之傷害，甲○○持該玩具手槍返
    907室，警衛林時寬趕到，要求甲○○交出手槍，甲○○隨
    警衛林時寬、車宜建、劉祖勃至九樓安全門外樓梯間，發現
    李銘華躺在地上，甲○○將玩具手槍交劉祖勃，李銘華則被
    送至急診室，惟持續昏迷至85年10月23日上午7時許，因頭
    部外傷腦出血呈現萎縮成為植物人持續一年以上昏迷以致死
    亡。
二、案經李銘華之妻乙○○訴由台北縣警察局新店分局報請臺灣
    台北地方法院檢察署檢察官偵查起訴及臺灣高雄地方法院檢
    察署檢察官移送併辦。
    理  由
一、訊據上訴人即被告甲○○否認右揭犯行，辯稱略以：「僅拉
    住李銘華擬奪槍排除不法侵害，未出拳毆打，李銘華奔跑頭
    往後看迎面撞擊安全門，當場把門撞開後倒在安全門外，其
    後枕部皮下瘀血傷，撞後昏倒踫撞地板所致，腦傷與死亡間
    無因果關係，李銘華持槍對我射擊，槍可噴出火葯煙霧有退
    殼功能與真槍無異，為防衛奪槍屬正當防衛」云云，辯護意
    旨重點為：「本件出於精神異常人李銘華攻擊所生意外，證
    人石尾妹、黃嘉茜、黃秀燕、林凱思等所陳與李銘華傷勢不
    符，林凱思所陳被告以槍托敲擊李銘華前後零亂指訴不一為
    傳聞，李銘華傷勢與撞安全門相符，證人林時寬所陳係時間
    久遠錯誤印象不足為被告不利事證，被告奪槍係正當防衛，
    李銘華死亡係一年以後與腦傷無因果關係，有孫明傑醫師所
    陳為依據」等。
二、經查：
(一)本件認定事實所引用之本件卷內所有卷證資料（包含人證與
    文書證據、物證等證據），並無證據證明係公務員違背法定
    程序所取得，且本件被告以外之人於審判外之陳述，亦無刑
    事訴訟法第159條之1至之3所規定之不得作為證據之情形，
    而卷內之文書證據，亦無刑事訴訟法  第159條之4之顯有不
    可信之情況與不得作為證據之情形，則依刑事訴訟法第159
    條至159條之5之規定，本件認定事實所引用之本件卷證所有
    證據（包含人證與文書證據、物證等證據），均認為有證據
    能力，合先敘明。
(二)被告甲○○之妻何慧玲於84年9月11日上午7時30分許，與李
    銘華在臺北縣新店市○○路362號耕莘醫院一樓大廳因門診
    時間表起爭執，上午8時30分許，甲○○與李銘華在一樓大
    廳拉扯，警衛林時寬與車宜建將之拉開（以上見林時寬警詢
    筆錄），同日中午13時40分許，李銘華持不具殺傷力之仿半
    自動手槍以金屬材質製造之玩具手槍一把、彈匣三個及子彈
    殼三十四個，至該醫院907室何慧玲病房，何慧玲見狀電話
    通知甲○○，李銘華隨即恐嚇何慧玲稱「要殺死全家」，且
    持槍敲打何慧玲頭部（以上見何慧玲警詢、偵查筆錄）造成
    何慧玲左耳部挫傷及瘀血2乘2公分等傷（卷附傷害診斷書）
    ，甲○○趕至907室，李銘華轉身跑出907室甲○○則追出，
    甲○○第一拳是打在李銘華頭部側面，李銘華跌倒爬起來，
    甲○○繼續追逐李銘華至九樓安全門外樓梯間後（以上見石
    尾妹警詢筆錄、證人黃嘉茜於原審之陳述），毆打李銘華取
    得李銘華之玩具手槍後，甲○○於客觀上可預見如以手槍之
    槍把，毆打李銘華頭部，並使其撞牆倒地，可能發生死亡結
    果而不預見，竟持續基於傷害犯意，持該玩具手槍，以槍把
    毆打李銘華頭部二、三下（見證人林凱思陳述），推李銘華
    肩膀，使李銘華向後仰頭撞牆壁後倒地，而當場陷於昏迷，
    受有腦部外傷合併腦內出血及左側前額（診斷書誤為右側，
    更(二)卷第19頁病歷摘錄）、後枕部皮下瘀血之傷害，甲○○
    持該玩具手槍返回907室內，警衛林時寬趕到，要求甲○○
    交出手槍，甲○○隨同警衛林時寬、車宜建、劉祖勃至九樓
    安全門外樓梯間，發現李銘華躺在地上，甲○○將玩具手槍
    交予劉祖勃，李銘華被送至急診室（見林時寬警詢筆錄）。
(三)被告雖於警詢坦承：「然後對我開一槍，沒有擊發，我就跑
    上前捉住李銘華，打他的手逼李銘華將槍丟掉，李銘華沒有
    丟掉就跑，我就追上前追至安全門，李銘華再度向我開槍有
    擊發冒煙，然而李銘華沒有注意到前面安全門，便一頭撞上
    安全門而倒地，我就趕緊將槍檢起來」等語，然於偵查之初
    訊卻稱：「因李銘華打我老婆，後來我進去病房時，他拿槍
    對著我，我拉他手，後來他跑掉，我一直追他，到安全門回
    頭要向我開槍，他才從樓梯摔下去」等語（偵卷第21頁），
    而於偵查訊問改稱：「（李銘華是被你打傷？）沒有，我只
    是追他，他自己撞上安全門」、「我只是拉他衣服」等語（
    偵卷第28頁），又於偵查第二次訊問稱：「（有打李銘華之
    後腦）沒有，他先去撞安全門，倒下去後腦才撞到地上」等
    語（偵卷第50頁），然依耕莘醫院病歷摘要之記載李銘華所
    受傷勢為：「左額皮下瘀血及左側腦內出血」（偵查卷第43
    頁），而解剖相片清楚可見李銘華（相驗卷第22頁以後之相
    片）之左額於剃除頭髮後之撞擊傷痕，該傷痕如係被告所辯
    解之撞擊安全門，則依經驗法則判斷只有李銘華低頭奔跑撞
    擊之姿勢可以造成此種傷勢，但被告之辯解卻為前述各種不
    同情形，則被告所為李銘華各種不同情狀與姿勢下撞及安全
    門之辯解，與解剖相片之物證不符合，而物證證據證明力原
    即高於被告前後矛盾且無依據之辯解，是被告所陳李銘華自
    己撞安全門之詞，並非可採信。再者，何慧玲即被告之妻在
    偵查中供稱：「……後來他（指李銘華）打我後，他要跑掉
    ，打開門時剛好我先生來。」等語（偵卷第20頁反面），參
    酌被告於偵查之初訊稱：「因李銘華打我老婆，後來我進去
    病房時，他拿槍對著我，我拉他手，後來他跑掉，我一直追
    他……」等語（偵卷第21頁），是當時情狀應係李銘華毆打
    何慧玲之後，被告甫抵907室，李銘華適欲離開，依此李銘
    華對何慧玲之不法侵害業已結束，顯無現在不法侵害，是被
    告對於李銘華毆打何慧玲之行為，自不得主張正當防衛。
(四)告訴人乙○○於警詢已指訴：「我先生是於84年9月11日在
    台北縣新店市耕莘醫院907室病房外之護理站走道被甲○○
    持槍毆打受傷昏迷送醫，後於同年10月轉至台北市仁愛醫院
    仍呈無意識狀態。我懷疑我先生死亡與甲○○毆打行為有因
    果關係」（第2038號相驗卷第4至4頁反面），於偵查稱：「
    他（李銘華）去耕莘醫院看病填病歷與甲○○的太太起口角
    ，甲○○的太太叫甲○○來而被打傷」等語（相驗卷第12至
    12頁反面）。且證人曾月嬌於警訊亦稱：「於84年9月11日
    在耕莘醫院為醫師門診表與何慧玲起爭執，然後又與其丈夫
    甲○○起爭執。當日李銘華跟我說甲○○要打我，使我很害
    怕。李銘華帶槍是為了好玩」（第22574號偵卷第8頁反面至
    9頁），並於原審證稱：「（李銘華稱）我拿門診表看，而
    何慧玲搶去看，說你不給我看，我先生是流氓」等語（原審
    卷第37頁），而曾月嬌於警詢亦稱：「因其（李銘華）最近
    精神異常才買槍來玩」等語（偵卷第8頁反面），且依林時
    寬於警詢所陳，足徵被告與李銘華當日案發前有爭執，且李
    銘華精神異常。
(五)證人即耕莘醫院清潔工石尾妹於警訊證稱：「我看見甲○○
    打李銘華頭部前額部份，一直打往樓梯方向，其間我聽到李
    銘華用台語講不要這樣子，然而甲○○沒有理會一直打沒停
    手」（偵卷第12頁背面），於原審證稱：「甲○○出手打李
    銘華，一直打沒休息，一直打頭」等語（原審卷第36頁背面
    ）。證人即耕莘醫院護士長黃嘉茜於警訊證稱：「我看見甲
    ○○追打著李銘華」（原審卷103頁背面）；於原審證稱：
    「方某第一拳是打在李某頭側面，李某跌倒爬起來，方某就
    追著李某邊跑邊打」、「（李銘華有無摔到鐵門或樓梯？）
    沒有」等語（原審卷第131頁背面）。證人即護士黃秀燕於
    警詢時稱：「……然後我就看見何慧玲從九０七室跑出來，
    然後有一男子李銘華也跟著跑出來，然後我看見何慧玲之丈
    夫搭電梯剛好上到九樓，門一打開，我看見甲○○不發一語
    ，便衝向李銘華開始拳打腳踢，李銘華便往安全門方向逃砲
    ，而甲○○也跟著在後面追打，其後所發生的事我就沒有看
    見了。」（原審卷第104、104反面）等語；於原審證稱：「
    方某看見李銘華就打，是方某先動手打，李銘華一直被打」
    等語（原審卷第131頁），上開證人所陳之基本事實即被告
    追打李銘華之頭部以及李銘華無摔到鐵門或樓梯等證詞互核
    相符，自堪採信。而證人即住院病患林凱思明確證稱：「甲
    ○○就拿槍的手把打李的頭二、三下，再用兩手夾李脖子，
    拉到安全門，我有在安全門外面瞄著看」、「（安全門）本
    來就打開，一個老太太還在那邊掃地」、「（是撞門還是撞
    牆？）撞牆」（原審卷第215頁）等語。證人即警衛林時寬
    於警訊證稱：「接獲通知907號病房有打架事故發生，前往
    察看發現甲○○手持手槍。在至9A後樓梯鐵門附近，發現躺
    在地上之李銘華……甲○○本人也將手槍交與我們之領班（
    劉祖勃）……」等語（第22574號偵卷第10至10頁反面），
    於原審證稱：「據報到達時見被告持槍乃要其交出，嗣發現
    被害人倒在樓梯間地面乃將之送急診室」等語（偵卷第10
    、11頁、原審卷第141頁反面、第142頁），足見被告係以奪
    取自李銘華之槍把毆打李銘華頭部；而該手槍既係由被告交
    予劉祖勃（偵卷第10頁反面），則該手槍上必留有被告之指
    紋，是本件並無鑑定指紋之必要。又綜合證人黃嘉茜、黃秀
    燕及林凱思之上開證言，可證明李銘華跑出907室，被告即
    緊隨在後，予以追逐毆打，惟均無關於李銘華持玩具手槍對
    被告射擊，發出爆炸聲響產生煙霧之陳述，衡諸907室位於
    護理站前方（參耕莘醫院九樓平面圖，附於更(四)卷第82頁）
    ，李銘華倘真有開槍射擊，則槍枝射擊所發出之爆炸聲響，
    必讓在場之人皆耳聞且印象深刻，然上開證人對此皆無相關
    證述，且現場並未尋獲彈殼，是難認李銘華曾對被告開槍射
    擊，依此，被告主張李銘華持槍對其射擊，槍可噴出火藥煙
    霧有退殼功能與真槍無異，為防衛奪槍屬正當防衛云云，即
    屬無據。至該手槍經本院更三審送內政部警政署刑事警察局
    鑑驗結果，認該手槍可發出爆炸聲響及產生煙霧，且彈殼可
    經由底火帽爆炸時產生之後座力帶動滑套完成拋退殼動作（
    該局93年7月12日刑鑑字第0930127666號函附於本院更三審
    卷第56頁），僅得證明該手槍之性能，無法證明李銘華究有
    無開槍射擊被告，是無法以該鑑驗結果反推李銘華有開槍射
    擊被告；雖被告於警詢中供稱李銘華再度向我開槍有擊發冒
    煙云云（偵卷第3頁反面），然並無其他證據足資佐證，且
    現場並未尋獲彈殼，是亦難僅依被告之供述，即認李銘華曾
    開槍射擊被告。
(六)以上之證人曾月嬌、石尾妹、黃嘉茜、黃秀燕、林凱思、林
    時寬等人為與被告不相干之第三人，係陳述其等親身體驗與
    當場目睹之詞並依法具結或當事人與辯護人均不爭執其等陳
    述之證據能力，又所為證詞並非轉述傳聞，則辯護意旨稱係
    傳聞尚有誤會，且無證據證明以上證人有不誠實或故意偏坦
    告訴人之情形或證據，亦無任何證據足以否定其等陳述之證
    據證明力，又其等陳述基本事實並無錯誤，則辯護意旨僅以
    證人之枝節陳述用語略有出入，主張以上證人所陳均不可採
    之詞即屬無據。是被告甲○○確有以玩具槍把毆打李銘華頭
    部甚明。至於被告與辯護意旨雖先後質疑證人林凱思之證據
    能力與證明力，甚至主張證人林凱思當日不在場，然此次發
    回更審辯護人陳明係爭執證人林凱思陳述之證據證明力，且
    經函索林凱思之耕莘醫院病歷，依據卷附病歷可見林凱思於
    84年9月11日案發後之84年9月12日始出院，則被告與辯護意
    旨所為關於林凱思之證據能力或證明力之陳述，顯然與物證
    不合而不可採，又被告雖質疑證人林凱思於原審稱：「被告
    打被害人時警衛在場，離不遠，在拉到安全門前，警衛有阻
    擋，安全門時警衛未阻擋」等語（原審卷第215頁）。然「
    告訴人、證人之陳述有部分前後不符，或相互間有所歧異時
    ，究竟何者為可採，法院仍得本其自由心證予以斟酌，非謂
    一有不符或矛盾，即應認其全部均為不可採信；尤其關於行
    為動機、手段及結果等之細節方面，告訴人之指陳，難免故
    予誇大，證人之證言，有時亦有予渲染之可能；然其基本事
    實之陳述，若果與真實性無礙時，則仍非不得予以採信（74
    年台上字第1599號判例）」，而本件所認定之基本事實為被
    告有無毆打被害人，且證人即警衛林時寬於警訊及原審，本
    院前審分別證稱「據報到達時見被告持槍乃要其交出，嗣發
    現被害人倒在樓梯間地面乃將之送急診室」等語（偵卷第10
    、11頁、原審卷第141頁反面、第142頁），「警衛當時有四
    個，是否有其他警衛不清楚，警衛會有巡邏的時候」等情（
    情（更(二)卷第45頁），則既有其他警衛存在，即不能認林凱
    思之陳述與林時寬所述不合，且亦證實被告確持有被害人原
    持有之本件玩具手槍。至於被告雖另辯稱：「被害人母親係
    該院看護工，證人證詞有偏頗之虞」云云（原審卷第64頁）
    ，然並無任何證據證明以上之證人有偏袒被害人之情形，是
    被告所辯並非可取。
(七)證人即耕莘醫院醫師孫明傑雖於87年度上字第87號請求損害
    賠償民事事件準備程序證稱：「（李銘華）病歷中記載看到
    一血腫痕跡，至醫院時呈半昏迷狀態，昏迷指數三分，瞳孔
    對光有反應，此傷我無法判定是如何引起。外傷沒有流血，
    不需要為他作傷口處理。我對他身上亦有作檢查，沒有發現
    特別傷口需要作處理，所以沒有作特別的紀錄，後來病情穩
    定，無立即生命危險，但沒有意識，在家屬要求下轉院」、
    「診斷書關於後枕部皮下瘀血部分，需要將病患頭髮撥開方
    可觀察外部瘀血情況，蜘蛛綱膜出血與腦內出血同義，蜘蛛
    綱膜出血一般來說出血量較少，但如果出血量過多仍可能致
    死。造成蜘蛛綱膜出血除自發性血管破裂外，外力撞擊亦有
    可能導致，李銘華沒有自發性血管破裂現象，以被害人出院
    時狀況，除意識外都正常，其未來病情加重後死亡的原因，
    可能是併發症，例如肺炎或其他感染」等語，又稱：「（血
    腫大小）約二公分平方，如係尖銳器物打擊，有可能造成破
    皮，如果是平整的鈍器打擊，可能不會導致破皮。肝硬化應
    非此種出血所造成，被害人此血腫傷亦有可能為拳頭撞擊所
    致。上種情況併發症致死原因，不太可能因為腦部其他病變
    。相驗報告上硬腦膜下廣泛性出血應非83年所造成，否則出
    血早應已停止並吸收。病患出血量並不多，造成他意識喪失
    如此久，可能係有缺氧造成」等語（更(三)卷第117頁至第118
    頁），被告亦執此辯稱：「李銘華之死亡與其一年前之腦部
    傷害並無因果關係」等語（同上卷第106頁至第109頁），然
    查，本件有載明李銘華於84年9月11日急診，診斷有頭部外
    傷合併腦內出血及左側前額（診斷書誤為右側，更(二)卷第19
    頁病歷摘錄）、後枕部皮下瘀血之耕莘醫院診斷書（偵卷第
    14 頁）、92年11月12日（92）耕醫病歷字第1507號函（更
    (二)卷第18至19頁）、台北市立仁愛醫院84年10月24日診斷證
    明書（偵卷第25頁）及病歷（外放證物）在卷足憑。且李銘
    華於85年10月23日死亡後經屍體解剖結果，進一步發現李某
    「右側頭部皮下組織廣泛性瘀血、硬腦膜下廣泛性出血、顱
    底部左側部分出血多已吸收、前頭部挫傷一處長二公分寬一
    點五公分、組織內瘀血」，經鑑定結果「李銘華之死亡顯係
    因頭部外傷腦出血呈現萎縮成為植物人持續一年以上昏迷以
    致死亡」等情，有台灣高雄地方法院檢察署法醫師解剖記錄
    報告及台灣高雄地方法院檢察署屍體證明書、Ｘ光片、解剖
    相片（85年相字第2038號卷相字第2038號卷）。至於高雄縣
    鳳山市和平診所85年10月23日出具之死亡證明書記載，李銘
    華之死亡原因為：「肝硬化、高血壓」（相驗卷第5頁），
    而台北市立仁愛醫院85年4月5日診斷證明書亦載明李銘華為
    ：「外傷性蜘蛛膜下腔出血及顱內出血、肝硬化、高
    血壓」（相驗卷第18頁），與台灣高雄地方法院檢察署法醫
    師解剖記錄報告及台灣高雄地方法院檢察署屍體證明書所載
    死亡原因有所出入，惟翟瑞華醫師於85年11月7日警詢稱：
    「李銘華從無到診所就診治療過」、「（李銘華死亡原因如
    何？）死亡原因係肝硬化及高血壓，依台北市立仁愛醫院診
    斷書推定死亡原因的，且當時家屬對於李銘華死亡原因肝硬
    化無意見才如此填寫」等語明確（高雄縣警察局林園分局85
    年11月11日林警刑字第1794號函第3頁，醫師翟瑞華已於90
    年10月間死亡，此有法務部戶役政連結作業系統個人基本資
    料附於更(三)卷第129至131頁可查，依據刑事訴訟法第159 之
    3條第1款之規定，其於警詢之陳述具有可信之特別情況，且
    為證明犯罪事實之存否所必要，得為證據），且死者係在本
    案受傷後，始送至仁愛醫院。而解剖法醫裴起林亦證稱：「
    解剖結果死者有肝硬化（肝硬化肉眼可辨，法醫當庭檢視相
    驗卷上照片而確認），但肝硬化非死亡原因，解剖鑑定臚內
    出血才是死亡原因，肝硬化既非死亡原因，故於解剖報告上
    未予記載有肝硬化。而死者長期昏迷，應係臚內大量出血之
    故」，而仁愛醫院前開84年10月24日之病歷，經法醫裴起林
    檢視並未發現有肝硬化記載（更(三)卷第148至149頁），是李
    銘華之死亡原因，如非經專業之法醫師解剖鑑定，顯然無從
    僅由「頭髮撥開觀察外部瘀血情況」即可判斷內部之「蜘蛛
    網膜出血」，證人即耕莘醫院醫師孫明傑既然僅為初步處理
    之醫師，且陳明：「沒有發現特別傷口需要作處理，所以沒
    有作特別的紀錄」等語，所陳與卷附解剖相片之李銘華頭部
    解剖所呈現之傷勢不符，足見其所為檢查，不如法醫師解剖
    實際觀察鑑驗之正確，則證人即耕莘醫院醫師孫明傑因並未
    實際解剖檢查，且與解剖相片之物證不合，所為陳述之證據
    證明力，除低於實際解剖檢查之專業解剖法醫裴起林之陳述
    與報告外，因與具體物證不符，而不足為被告有利之事證，
    則本件被告之傷害行為與被害人之死亡應有因果關係存在甚
    明。至被告與辯護意旨請求本院函詢耕莘醫院查明李銘華於
    84年10月11日出院時病況如何？其傷勢是否會造成死亡？經
    該院以95年5月15日耕醫病歷字第0950050065號函覆以病患
    李銘華於84年9月11日因頭部外傷急診住院，84年10月11日
    仍半昏迷、病情不穩定，自動出院轉仁愛醫院治療。（本院
    卷第53頁）該函雖未就李銘華之傷勢是否會造成死亡部分加
    以說明，然李銘華之死亡與被告之傷害行為應有因果關係存
    在，已如上述，是無需再就同一問題函詢耕莘醫院，併此敘
    明。
(八)被告雖辯稱：「未打李銘華頭部，是李銘華自己撞到安全門
    受傷的」云云。然被告於偵查先稱：「李銘華從樓梯摔下去
    」（第22574號偵卷第21頁），又改稱：「是李銘華自己撞
    上安全門，把門撞開」等語（第22574號偵卷第28、50頁反
    面頁，上訴卷第23頁，更(一)卷第50至51頁，更(二)卷第47、50
    、52頁，更(三)卷第18頁），前後所述不一，已有可議。且與
    證人林凱思所證：「安全門本來就打開」等情（原審卷第21
    5頁）不符，即證人林時寬於本院更二審亦證稱：「被害人
    倒在安全門裡面（更(二)卷第43頁)，此與被告所述被害人把
    安全門撞開，倒在安全門外面之情（更(二)卷第46 頁），亦
    不同。而耕莘醫院病歷摘錄單記明：「李銘華左側前額頭部
    之腫脹有可能是以拳頭或槍把毆擊所造成」，有該院89年12
    月18日耕醫病歷字第1353號函在卷可按（更(二)卷第39至40頁
    ）。扣案槍枝經原審勘驗結果，握把部分材質為鋼鐵材質，
    其餘為塑膠或塑鋼材質（原審卷第169頁），用以打人足使
    人頭部腫脹受傷腦內出血，是被害人頭部腫脹與相驗卷被害
    人頭部剃除頭髮之清楚相片所示知傷勢並非撞擊安全門所致
    ，應係被告打擊所致。
(九)按因犯罪致發生一定之結果者，如該結果與犯罪行為間，存
    有相當因果關係，且非行為人所不能預見其發生，即應就該
    加重結果負責；傷害致人於死罪，以傷害行為與死亡結果之
    間有因果關係，為其成立要件（86年度台上字第5431號、90
    年度台上字第4594號判決參照）。又按受傷後因病身死，應
    視其病是否因傷所惹起，如係因傷致病，因病致死，則加害
    者不能辭傷害致人於死罪責（24年度上字第471號判例參照
    ）。經查本件被害人李銘華自案發當天因遭被告毆擊後，造
    成頭部外傷腦內出血，即當場昏迷不醒腦受傷部位呈現萎縮
    狀態成為植物人持續一年以上致死，則李銘華之死亡與被告
    傷害之行為即具有因果關係（20年上字第1976號判例參照）
    。再被告與被害人素不相識自無仇隙，本件係其妻因看門診
    時間表細故與被害人起爭執，衡情亦非深怨，其主觀上應無
    殺人犯意，但其連續毆擊他人頭部要害部位，並使其撞牆倒
    地，於客觀上有可能發生死亡危險，被告為思慮健全成年人
    ，對此結果發生應有預見可能，其竟基於傷害犯意為之而生
    被害人死亡結果，自應負傷害致死罪責（88年度台上字第30
    03號參照）。至於本件已事過境遷，亦無被害人可在現場陳
    述用資比對被告之辯解，被告與辯護意旨請求履勘現場，然
    現場相關位置業經證人陳述位置明確，且本院前審已囑請警
    察機關以至現場照相製作現場圖之方式，並經囑託警察機關
    至現場攝影製作現場圖，有照片可憑，故無履勘現場之必要
    ，併此敘明。
(十)綜上，本案之準備期日經闡明後辯護人陳明係爭執證人林凱
    思陳述之證據證明力，而證據證明力之判斷原為事實審法院
    之職權，本件認定證據證明力之審查原則，係依刑事訴訟法
    第155條第1項之經驗法則及論理法則與案重初供（83年度台
    上字第3243號），及無利害關係之證人所為證詞之證據證明
    力之可信度優於被告無證據支持之辯解，與法醫解剖實際觀
    察屍體之專業鑑定人之鑑定證據證明力優於非法醫專業鑑定
    人之證詞等，而證人所陳前後不一或略有出入（85年度台上
    字第4940號），係採取基本事實之陳述，並非以證人陳述之
    枝節即否認證人陳述之證據證明力，且以物證之證據證明力
    優於憑空臆測之辯解，為審查證據證明力之標準。本件無論
    從被告之警詢或辯解，均可知被告有奪槍之意圖與動作，而
    最後槍枝在被告手上，且被告所辯李銘華自己撞安全門之詞
    ，與卷附解剖相片之李銘華頭部傷痕位置顯然不合（相驗卷
    宗第22頁起之李銘華頭部傷勢清楚痕跡與位置），至於本件
    所引用之前述證人林凱思等人之陳述，其等與被告並無任何
    利害關係，並依法具結陳述或被告不爭執其陳述之證據能力
    ，而被告於警詢初訊坦承：「然後對我開一槍，沒有擊發，
    我就跑上前捉住李銘華，打他的手逼李銘華將槍丟掉，李銘
    華沒有丟掉就跑」等詞，與證人陳述見被告追逐毆打李銘華
    之情並無不同，又無利害關係之證人林凱思所陳被告持槍毆
    打李銘華頭部之基本事實，亦與李銘華之相驗相片所示傷勢
    相符，至於專業法醫師之證詞，其證據證明力高於被告爭執
    之未解剖見及身體內部狀況之孫銘傑醫師甚明，且被告所為
    與被害人之因傷死亡有相當因果關係，是其所辯證人不可採
    等詞，均不足採信，其犯行堪以認定，應依法論科。
三、論罪科刑部分：
(一)按加重結果犯，以行為人能預見其結果之發生為要件，所謂
    能預見乃指客觀情形而言，與主觀上有無預見之情形不同（
    47年台上字920判例參照）。經查，本件被告以玩具手槍之
    槍把，毆打李銘華頭部，並使其撞牆倒地，可能發生死亡結
    果而不預見，竟持續基於傷害犯意，以該玩具手槍之槍把毆
    打李銘華頭部，推李銘華肩膀，使李銘華向後仰頭撞牆壁後
    倒地，當場昏迷受有腦部外傷合併腦內出血及左側前額、後
    枕部皮下瘀血之傷害，自屬傷害人之身體之傷害行為，而被
    害人受傷經送醫，因傷重死亡，已如前述，核被告甲○○所
    為，係犯刑法第277條第2項前段之傷害致人於死罪，按檢察
    官起訴時，被害人李銘華尚未死亡，檢察官以刑法第277條
    第1項之傷害罪起訴被告甲○○，第一審審判時被害人死亡
    ，而「傷害致死罪，係屬結果加重罪之一種，檢察官既就其
    傷害罪起訴，依（舊）刑事訴訟法第246條規定，其效力及
    於全部，法院自得加以審判（41年台上字第113號判例）」
    ，而檢察官當初以同法條第1項之普通傷害罪起訴，尚有未
    洽，爰於不妨礙事實同一內變更起訴法條。又被告因被害人
    手持玩具槍對其妻恐嚇騷擾在先，一時憤起，出手較重致罹
    重罪，衡其犯情尚非無可憫恕，爰依刑法第59條減輕其刑。
(二)原審論處被告甲○○罪刑，固非無見。惟查：(一)、本案提
    起公訴時被害人李銘華尚未死亡，檢察官起訴被告甲○○涉
    犯刑法第277條第1項之傷害罪，雖屬有據，然於第一審審理
    中，被害人死亡，本應變更起訴法條，惟原審變更起訴法條
    未予敘明，且未引用刑事訴訟法第300條規定，容有未洽。(
    二)、刑事法上之加重結果犯，以行為人對於加重結果之發
    生客觀上有預見之可能，能預見而不預見者為要件。刑法第
    277條第2項前段之傷害致人於死罪，係對於犯普通傷害罪致
    發生死亡結果所規定之加重結果犯，依同法第17條規定，以
    行為人能預見其死亡結果之發生而不預見為要件，而此所謂
    能預見自亦又指客觀情形而言，與加害人本身主觀上有無預
    見之情形不同。倘加害人主觀上已有預見，而結果之發生又
    不違背其本意時，則屬刑法第13條第2項所規定間接故意之
    範疇，無復論以加重結果犯之餘地。因此加害人對於結果之
    發生客觀上有無預見、主觀上是否「不預見」，以及該項結
    果之發生是否違背其本意，均與判斷加害人應負何種刑責攸
    關，此項構成犯罪之事實，依刑事訴訟法第308條、第310條
    第1款規定，不僅事實欄應明白認定，且須於理由內說明其
    憑以認定之證據，方足以資論罪科刑（90台上6092號判決參
    照），本件原判決於事實欄認定「甲○○竟基於傷害之故意
    在907室外動手重拳毆打李銘華頭部側面一下，李某跌倒後
    爬起，甲○○繼續追打李某頭部，追至九樓安全門外樓梯間
    時，甲○○應可預見其如以手槍之槍把毆打李某頭部，並使
    其撞牆倒地，當可發生死亡之結果，竟手持李銘華原持有之
    手槍以槍把毆打李某頭部二下，又出手推李某肩膀，使李銘
    華向後仰頭撞牆壁後倒地，而當場陷於昏迷，受有腦部外傷
    合併腦內出血及右側前額、後枕部皮下瘀血之傷害，持續昏
    迷至85年10月23日上午7時許因前揭頭部外傷腦出血及持續
    一年以上昏迷以致死亡」，惟就上訴人係基於傷害犯意或殺
    人犯意，以槍把毆打李銘華之頭部，並推其肩膀使之頭部撞
    牆倒地，如係基於傷害犯意為之，其主觀上對於李銘華因而
    發生死亡之結果是否不預見，則未明白認定，事實尚欠明瞭
    ，自不足為適用法律之依據。被告上訴否認犯罪，檢察官上
    訴意旨認被告有殺人故意，指摘原判決不當，雖均無理由，
    但原判決關於被告甲○○部分既有可議，仍屬無可維持，應
    將原判決該部分撤銷改判。
(三)爰審酌被告甲○○持續毆打李銘華致李銘華昏迷一年餘後發
    生死亡結果及其犯罪之動機、目的、手段、品行、智識程度
    、所生危害及犯罪後態度等一切情狀，量處如主文第二項所
    示之刑，以資懲儆。又本件起訴時被害人李銘華尚未死亡，
    檢察官以刑法第277條第1項之傷害罪起訴被告甲○○，第一
    審審判時被害人死亡，第一審判決所認定被告犯罪行為，如
    在訴訟進行中因其行為發生之結果致罪有變更，則第二審撤
    銷原判決並變更法條，從其所犯處以相當之罪刑，自不得指
    為違法（26年上字第1007號判例參照），併此敘明。至於查
    扣之玩具手槍與子彈等物，雖供被告犯罪所用之物，惟係被
    害人李銘華所有，依法自不得諭知沒收，附此敘明。
據上論斷，應依刑事訴訟法第369條第1項前段、第364條、第299
條第1項前段、第300條、刑法第59條、第277條第2項前段，判決
如主文。
本案經檢察官沈世箴到庭執行職務。
中    華    民    國    95    年    7     月    5     日
                  臺灣高等法院刑事第十六庭
                      審判長法  官  葉騰瑞
                            法  官  趙功恒
                            法  官  莊明彰
以上正本證明與原本無異。
如不服本判決，應於收受送達後十日內向本院提出上訴書狀，其
未敘述上訴之理由者並得於提起上訴後十日內向本院補提理由書
（均須按他造當事人之人數附繕本）。
                            書記官  周素秋
中    華    民    國    95    年    7     月    5     日
附錄：本案論罪科刑法條全文
刑法第277條
傷害人之身體或健康者，處 3 年以下有期徒刑、拘役或 1 千元
以下罰金。
犯前項之罪因而致人於死者，處無期徒刑或 7 年以上有期徒刑；
致重傷者，處 3 年以上 10 年以下有期徒刑。


司法院資訊處製作；財團法人民間司法改革基金會備份。
